臺北高等行政法院判決
　　　　　　　　　　　　　　　　 96年度簡更一字第00013號
原　　　告　甲○○
　　　　　　　　　　　　　　送.
被　　　告　法務部
代　表　人　丙○○（部長）
訴訟代理人　丁○○
　　　　　　　　　　　　　　送.
上列當事人間因申報公職人員財產事件，原告不服行政院中華民
國94年5月9日院臺訴字第0940084360號訴願決定，提起行政訴訟
，經本院於95年3月8日以94年度簡字第569號判決撤銷訴願決定
及原處分，被告不服，提起上訴，經最高行政法院於96年5月17
日以96年度判字第856號判決將原判決廢棄，發回本院更為審理
。本院判決如下：
    主  文
原告之訴駁回。
第一審及發回前上訴審訴訟費用由原告負擔。
  　事  實
緣原告任臺北市立金華國民小學（下稱金華國小）會計主任期間
，係公職人員財產申報法第2條第1項第11款規定應申報財產之人
員，其於民國（下同）92年申報財產時，漏報本人臺北銀行股份
有限公司（下稱臺北銀行，於94年1月與富邦商業銀行股份有限
公司合併，更名為臺北富邦商業銀行股份有限公司）公教貸款債
務1筆計新臺幣（下同）1,672,765元、同銀行放款債務1筆計1,8
28,267元，合計3,501,032元（下稱系爭2筆貸款），被告乃以其
故意申報不實，依公職人員財產申報法第11條第1項後段規定，
以93年12月24日法財申罰字第0931118339號處分書，處原告8萬
元罰鍰。原告不服，提起訴願，遭駁回後，復提起行政訴訟，經
本院94年度簡字第569號判決撤銷訴願決定及原處分，被告不服
，提起上訴，為最高行政法院96年度判字第856號判決將原判決
廢棄，發回本院更為審理。茲摘敘兩造訴辯意旨如次：
甲、原告起訴意旨略謂：
一、原告自85年12月迄今雖任職公職多年，惟一直擔任承辦人（
    科員），92年7月25日始調任金華國小會計主任，且會計室
    僅有原告1人，獨自面對工作壓力不勝惶恐，全部精力用於
    承辦業務，自任公職以來，奉公守法絕無懈怠。而知悉須依
    規定於到任3個月內申報財產後，雖公務繁忙，且不諳申報
    程序，仍兢兢業業於規定期限內申報。臺北市政府教育局當
    初僅以1紙公文通知原告在3個月內上網申報財產，並未提供
    詳細填表範例說明，原告本身擔任會計主任，在主計彙編上
    確有申報財產之相關法令規定，然因原告首次辦理申報，對
    申報內容欠缺實務經驗，致漏報系爭2筆貸款，純為過失，
    絕無被告所稱故意申報不實。
二、原告所漏報之系爭2筆貸款，皆有完整之金融電子紀錄資料
    可供稽查，且公教貸款乃由臺北市政府核准申貸，所貸款項
    按月由薪資直接扣繳並詳列於薪資清冊上，乃眾所皆知之事
    實，並無被告所稱故意漏報情事，不致影響民眾對其個人及
    政府施政作為之信賴。按行為人對於申報內容不正確之事實
    ，預見其發生而其發生並不違背其本意者，是謂故意。原告
    對申報內容漏報系爭2筆貸款並未預見，亦無故意之本意，
    且主觀上有忠實履行申報誡命之意願，漏報純屬始料未及，
    此由原告於接獲臺北市政府教育局政風室實質審核通知書後
    ，隨即於93年9月30日提出回覆表及銀行貸款餘額證明書即
    明。
三、公職人員財產申報法之立法目的係為端正政風，確立公職人
    員清廉之作為，立法之際亦知申報人申報實務之困難，故依
    政風機構辦理公職人員財產申報資料審核作業要點第12點規
    定，審查結果發現申報人並非故意申報不實，而其申報資料
    有待補正者，應通知申報人限於10日內補正，即受理申報機
    關主動給予申報財產之公職人員適度協助，使其能踐履誡命
    ，以達促進廉能政治之立法原意。被告一昧以原告未能確實
    申報即視為故意申報不實而據以裁罰，如此釋法與執法難杜
    攸攸之口。原告漏報系爭2筆貸款，絕無故意，且罰鍰金額
    遠超過原告每月薪資所得，影響生計極大，請鈞院體恤，餘
    參最高行政法院96年度判字第856號判決所載主張。
四、請撤銷訴願決定及原處分，訴訟費用由被告負擔。
乙、被告答辯意旨略謂：
一、按公職人員財產申報法之立法目的，係藉公職人員公開財產
    接受民眾監督，增進民眾對政府施政及公職人員操守、清廉
    及誠實度之信賴，因民眾並無查核公職人員所申報財產內容
    是否正確之權限，故由受理申報機關為輔助性之抽查，是公
    職人員應本誠實原則據實申報，不得以財產是否可被受理申
    報機關查得，資為解免任意申報罰則之正當理由。
二、申報人於申報之初，應詳實查詢財產情形並核對無誤後，始
    提出申報，若未確實查詢、核對即率爾申報，應屬可預見將
    發生申報不實之結果，仍放任可能不正確之資料繳交至受理
    申報機關（構），即具有申報不實之間接故意。原告既明知
    名下有系爭2筆貸款，即應查詢後據實申報，其未確實查詢
    ，縱無貪污或隱匿財產之意圖，仍難解免申報不實之處罰。
三、依政風機構辦理公職人員財產申報資料審核作業要點第12點
    規定：「審查結果發現申報人並非故意申報不實，應將審查
    後之正確財產資料逕行註記於另表後附於原申報表，並通知
    申報人，如有必要，亦得請其限期補正。」，僅限於「非故
    意申報不實」之情況，政風機構始得註記後通知申報人，或
    請其補正。惟如申報人疑涉有故意申報不實，政風機構應依
    同要點第13點規定，填具裁罰陳報單，報請主管機關政風機
    構審查後，將審查結果送被告處理。本案係受理申報機關（
    構）臺北市政府教育局政風室認原告涉有故意申報不實，報
    請臺北市政府政風處審查後，將審查結果送被告處理，處理
    程序均符合上開規定，原告稱受理申報機關（構）應協助促
    其補正云云，容有誤解。又鈞院歷來判決見解均認為隱匿財
    產與否，與是否「故意」申報財產不實無涉，且原告當初申
    報財產時，應看過「公職人員財產申報表填表說明」，其自
    身對於違法性之錯誤認識，並不影響其故意成立。
四、原告稱其首次申報財產時，政風人員未曾交付填表說明等文
    件，致其誤認債務無庸申報云云，惟：
１、本件受理財產申報之臺北市政府教育局政風室曾先於92年9
    月5日以北市教政字第09237042700號函知所屬公立各級學校
    ，以財產申報係公職人員法定義務，受理申報機關固無通知
    義務，其通知僅具服務性質，而請各機關（構）之人事單位
    提示尚未申報之公職人員應依限完成申報，接獲申報磁片後
    ，立即至關貿公司專屬網站下載公職人員財產申報系統。該
    局復於92年9月12日以北市教政字第09237167900號函直接發
    文予原告，除告知原告應於到職日起3個月內完成財產申報
    事宜外，並檢送公職人員財產申報磁片資料乙份予原告供參
    。
２、上開申報磁片所附檔案經下載展開後，就債務部分，除有注
    意事項提醒申報人債務之申報基準、合會及人壽保險之申報
    應參閱說明外，其畫面左下角尚有「說明」欄位可供點選，
    而將該說明欄再次展開，即見債務說明第3點載明：「債務
    （如不動產抵押貸款、借貸），每1申報人合計100萬元，各
    該債務均應申報。」等語。
３、依原告提供予鈞院之臺北市政府教育局公職人員財產申報應
    注意事項第6點載明：「申報人填表前請先進入關貿網站公
    職人員財產申報系統詳閱公告欄『最新消息』、『常見問題
    集』、『安裝指引』、『申報法規』，並請詳閱財產申報『
    申報法規』之財產申報填表說明，若填表內容發生疑義，請
    洽政風室承辦人釋疑，以避免曲解法令或誤解字義，申報逾
    期或申報不實相關罰鍰規定詳參政風室網頁。」是受理申報
    之政風機關（構）業已善盡告知義務，並提供相關資料作為
    原告申報財產之參酌。原告既係首次申報，即應詳細閱覽申
    報磁片內所附說明資料，如有疑義，亦應洽請政風人員解惑
    ，詎其輕忽此申報義務，除未瀏覽財產申報表內所列說明事
    項，亦未就教政風人員，遽認債務僅限於對一般自然人之債
    務而言，故其有申報不實之間接故意。
五、請駁回原告之訴，訴訟費用由原告負擔。
    理  由
一、按「左列公職人員應依本法申報財產：．．．十一、警政、
    司法調查、稅務、關務、地政、主計、營建、都計、證管、
    採購之縣（市）級以上政府主管人員，及其他職務性質特殊
    經主管院會同考試院核定有申報財產必要之人員。」、「公
    職人員應申報之財產如左：一、不動產、船舶、汽車及航空
    器。二、一定金額以上之存款、外幣、有價證券及其他具有
    相當價值之財產。三、一定金額以上之債權、債務及對各種
    事業之投資。公職人員之配偶及未成年子女所有之前項財產
    ，應一併申報。」、「公職人員明知應依規定申報，無正當
    理由不為申報，處新臺幣6萬元以上30萬元以下罰鍰。其故
    意申報不實者，亦同。」公職人員財產申報法第2條第1項第
    11款、第5條、第11條第1項分別定有明文。次按「．．所稱
    債務，係指應償還他人金錢之義務；．．」同法施行細則第
    18條亦有明文。
二、查原告任金華國小會計主任期間，係公職人員財產申報法第
    2條第1項第11款規定應申報財產之人員，其於92年申報財產
    時，漏報本人臺北銀行公教貸款債務1筆計1,672,765元、同
    銀行放款債務1筆計1,828,267元，合計3,501,032元之事實
    ，為兩造所不爭執，並有原告92年公職人員財產申報資料、
    臺北銀行電子檔案及貸款餘額證明書等影本附原處分卷可稽
    ，堪信為實。是被告據以認定原告於92年申報財產時，故意
    申報不實，而依公職人員財產申報法第11條第1項後段規定
    ，以93年12月24日法財申罰字第0931118339號處分書，裁處
    原告8萬元罰鍰，洵屬有據。
三、原告雖主張其因首次申報，欠缺經驗，致漏報系爭2筆貸款
    ，純為過失，絕無故意申報不實，且公教貸款係由政府核貸
    ，按月由薪資直接扣繳並詳列於薪資清冊上，不致影響民眾
    對其個人及政府施政作為之信賴，而政風機構審查發現申報
    資料有待補正者，應限期通知補正（詳如事實欄所載）云云
    。惟查：
１、按「受發回或發交之高等行政法院，應以最高行政法院所為
    廢棄理由之法律上判斷為其判決基礎。」行政訴訟法第260
    條第3項定有明文。查本件發回更審前本院95年3月8日94年
    度簡字第569號判決認原告並無故意隱匿系爭2筆貸款，且因
    原告係第1次為公職人員財產申報，未能認知公教購屋貸款
    、房屋貸款亦屬應申報之債務，誤解他人係指一般自然人而
    不包括法人機構，難謂其有故意申報不實之見解，業經最高
    行政法院96年5月17日96年度判字第856號判決所為廢棄理由
    之法律上判斷中表明「是否有公職人員財產申報法第11條第
    1項後段所稱申報不實之『故意』，核與行為人有否故意『
    隱匿』該應申報之財產（含消極財產）無涉．．．公職人員
    應申報財產內容之規定，其中應申報之債務，除一定金額之
    要件外，並無借貸對象之限制，況所謂債務之意涵，於一般
    社會通念甚為明白，則原審未慮及債務之意涵及一般經驗法
    則暨論理法則，即逕以被上訴人（即本件原告，下同）誤解
    『他人』係指一般自然人，不包括法人機構云云，而為被上
    訴人並無申報不實故意之認定，亦有適用法規不當之違法
    」，則本院審理本件更審案，自應受最高行政法院所為前開
    廢棄理由之法律上判斷之拘束，合先敘明。
２、「．．所謂公職人員明知應依規定申報，無正當理由不為申
    報，係指公職人員明知自己係屬公職人員財產申報法第2條
    規定之人員，有申報財產之義務，而無正當理由不為申報，
    係以明知之直接故意為其構成要件。所謂其故意申報不實者
    ，亦同，已明定處罰申報不實者，係以故意為其構成要件，
    即不以『直接故意』為限。至該法條後段所謂『亦同』，僅
    指其『處罰』與前段之規定相同而已，並非指其處罰之構成
    要件亦與前段相同，係以處罰『直接故意』為限．．．。」
    （最高行政法院92年度判字第78號判決意旨參照）蓋公職人
    員及其配偶、未成年子女之財產狀況應一併申報，乃法定義
    務，本應忠實履行，而要求公職人員申報財產之規範目標，
    最低限度即是要求擔任特定職務之公職人員，其個人、配偶
    及未成年子女之財務狀況可供公眾檢驗，進而促進人民對政
    府施政廉能之信賴，是公職人員若未能確實申報財產狀況，
    即使非屬明知之直接故意所為，而係輕率地填寫其負有正確
    申報義務之財產項目，因其當可預見該申報項目數額與實際
    財產項目數額極有可能不符而構成不實申報行為，卻抱著無
    所謂之心態為之，縱使該財產（債務）來源正當，或並無隱
    匿財產（債務）之意圖，仍符合公職人員財產申報法「故意
    申報不實」違章行為之「故意」要件。此觀乎公職人員財產
    申報法第11條第1項後段之構成要件中並未規定「隱匿財產
    （債務）」之意圖，又未規定「行為結果」，即可清楚明瞭
    。
３、按申報人應如何填報公職人員財產申報表，公職人員財產申
    報法及同法施行細則均規定甚詳；且原告於本院96年10月2
    日審理時自承，因其擔任會計主任一職，在主計彙編上確實
    有申報財產之相關法令規定等語（見本院卷第27頁之筆錄）
    ；另受理原告財產申報之臺北市政府教育局曾於其申報財產
    之前，先於92年9月5日以北市教政字第09237042700號函知
    所屬公立各級學校謂：「．．請各申報義務人於接到申報磁
    片後，立即至關貿公司專屬網站．．下載公職人員財產申報
    系統．．」（本院卷第30-31頁即第39頁，按原告已在該函
    會簽意見，足見原告已知悉該函內容），復於92年9月12日
    以北市教政字第09237167900號函原告，除告知原告應於到
    職日起3個月內完成財產申報事宜外，並檢送公職人員財產
    申報磁片資料乙份予原告（本院卷第32-33頁即第40頁），
    而該申報磁片所附檔案經下載展開後，就債務部分，除有注
    意事項提醒申報人債務之申報基準、合會及人壽保險之申報
    應參閱說明外，其畫面左下角尚有「說明」欄位可供點選，
    再將該說明欄展開，即見債務說明第3點載明：「債務（如
    不動產抵押貸款、借貸），每1申報人合計100萬元，各該債
    務均應申報。」等語（本院卷第41頁）；又原告提供本院之
    臺北市政府教育局公職人員財產申報應注意事項（92年版）
    第6點，亦載有：「申報人需知（請詳閱）1.申報人填表前
    請先進入關貿網站公職人員財產申報系統詳閱公告欄『最新
    消息』、『常見問題集』、『安裝指引』、『申報法規』，
    並請詳閱財產申報『申報法規』之財產申報填表說明，若填
    表內容發生疑義，請洽政風室承辦人釋疑，以避免曲解法令
    或誤解字義，申報逾期或申報不實相關罰鍰規定詳參政風室
    網頁。」等語（本院卷第34頁）。本件原告既係首次申報，
    即應詳細閱覽申報磁片內所附說明資料，倘有疑義，亦應洽
    請政風人員解惑，詎其輕忽此申報義務，除未瀏覽財產申報
    表內所列說明事項，亦未就教政風人員，遽認債務僅限於對
    一般自然人之債務，率爾將系爭2筆貸款漏報，實難諉稱其
    並無申報不實之間接故意（學理上或稱為「未必故意」），
    該當公職人員財產申報法第11條第1項後段「故意申報不實
    」之處罰要件。原告主張其漏報之系爭2筆貸款，皆有完整
    之金融電子紀錄資料可供稽查，且公教貸款乃由臺北市政府
    核准申貸，所貸款項按月由薪資直接扣繳並詳列於薪資清冊
    上，乃眾所皆知之事實，並無故意漏報情事，不致影響民眾
    對其個人及政府施政作為之信賴云云，然原告既明知名下有
    系爭2筆貸款，即應查詢後據實申報，其未確實查詢，縱無
    隱匿財產（債務）之意圖，仍難解免申報不實之處罰，而原
    告自身對於違法性之錯誤認識，亦不影響其故意之成立。
４、原告另稱被告於審查發現原告申報資料有待補正時，應限期
    通知其補正云云。按原告於92年申報財產及被告於93年12月
    24日處分原告時，應適用之被告91年5月6日法令字第091110
    5842號令修正發布「政風機構辦理公職人員財產申報資料審
    核作業要點」第15點規定：「審查結果發現申報人並非故意
    申報不實，而其申報資料有待補正者，應通知申報人限於10
    日內補正。」（兩造誤引本件處分作成後之被告94年11月15
    日法令字第0941120165號令修正發布之該作業要點第12點）
    ，僅限於「並非故意申報不實，而其申報資料有待補正」之
    情形，政風機構始應通知申報人限於10日內補正。如前所述
    ，本件原告既係故意申報不實，自無上開補正規定之適用，
    原告稱受理申報機關（構）應協助促其補正云云，容係誤解
    。
四、綜上所述，被告以原告92年申報財產時有故意申報不實情事
    ，依公職人員財產申報法第11條第1項後段規定，處以罰鍰
    8萬元，徵諸前揭規定及說明，並無違誤。訴願決定予以維
    持，亦無不合。原告仍執前詞，訴請撤銷，為無理由，應予
    駁回。又本件適用簡易訴訟程序，爰不經言詞辯論逕為判決
    ，併予敘明。
據上論結，本件原告之訴為無理由，爰依行政訴訟法第233條第1
項、第236條、第98條第1項前段，判決如主文。
中    華    民    國    96    年    12    月    31    日
                              第三庭法官　曹瑞卿
上為正本係照原本作成。
本件以訴訟事件所涉及之法律見解具有原則性者為限，始得於本
判決送達後20日內向本院提出上訴狀並表明上訴理由，如已於本
判決宣示後送達前提起上訴者，應於判決送達後20日內補具上訴
理由（均按他造人數附繕本），且經最高行政法院許可後方得上
訴。
中    華    民    國    96    年    12    月    31    日
            　　　　　　　　　 　 書記官  方偉皓
